【裁判字號】    93,訴,463
【裁判日期】    950221
【裁判案由】    履行契約
【裁判全文】
臺灣雲林地方法院民事判決               93年度訴字第463號
原      告  丁○○
                        弄20.
訴訟代理人  蕭敦仁律師
                        1 樓.
被      告  庚○○○
特別代理人  林重仁律師
被      告  丙○○
                        2 樓.
            乙○○
兼前一人
訴訟代理人  戊○○
被      告  己○○
            甲○○
前  一  人            巷2號
訴訟代理人  辛○○
被      告  癸○○
訴訟代理人  王英傑律師
上列當事人間請求分割共有物事件，本院於民國95年02月07日言
詞辯論終結，判決如下：
    主  文
原告與被告庚○○○、戊○○、丙○○、乙○○、己○○、癸○○共有坐落雲林縣虎尾鎮○○○段0728號雜地面積2,778.51平方
公尺按下列方法分割：如雲林縣虎尾地政事務所94年10月24日複
丈成果圖所示Ａ部分面積396.93平方公尺分歸被告庚○○○取得
；Ｂ部分面積396.93平方公尺分歸被告癸○○取得；Ｃ部分面積
396.93平方公尺分歸被告己○○取得；Ｄ部分面積558.08平方公
尺分歸原告丁○○取得；Ｅ部分面積198.47平方公尺分歸被告丙○○取得；Ｆ部分面積198.47平方公尺分歸被告乙○○取得；Ｇ
部分面積632.70平方公尺分歸被告戊○○取得。
原告與被告己○○、甲○○共有坐落雲林縣虎尾鎮○○○段0737
號雜地面積130.90平方公尺按下列方法分割：如雲林縣虎尾地政
事務所94年10月24日複丈成果圖所示甲部分面積74.8平方公尺分
歸原告丁○○取得；乙部分面積37.4平方公尺分歸被告己○○取
得；丙部分面積18.7平方公尺分歸被告甲○○取得。
原告與被告庚○○○、戊○○、甲○○、己○○共有坐落雲林縣
虎尾鎮○○段368-38號建地面積1455平方公尺按下列方法分割：
如雲林縣虎尾地政事務所94年10月24日複丈成果圖所示Ａ部分面
積415.71平方公尺分歸被告戊○○取得；Ｂ部分面積415.71平方
公尺分歸原告丁○○取得；Ｃ部分面積207.86平方公尺分歸被告
庚○○○取得；Ｄ部分面積207.86平方公尺分歸被告甲○○取得
；Ｅ部分面積207.86平方公尺分歸被告己○○取得。
訴訟費用由原告負擔百分之22.9；被告庚○○○負擔百分之13.8
；戊○○負擔百分之22.9；丙○○負擔百分之5.65；乙○○負擔
百分之5.65；己○○負擔百分之14.8；癸○○負擔百分之11.3；
甲○○負擔百分之3.00。
    事      實
甲、原告方面：
一、聲明：如主文第一項至第三項所示之共有土地請准為原物分
    割，使各共有人取得單獨之所有權。
二、陳述：
  １坐落雲林縣虎尾鎮○○○段0728號雜地面積2,778.51平方公
    尺為原告與被告庚○○○、戊○○、丙○○、乙○○、己○○、癸○○所共有；同段0737號雜地面積130.90平方公尺為
    原告與被告甲○○、己○○所共有；同鎮○○段368-38號建
    地面積1455平方公尺為原告與被告庚○○○、戊○○、甲○○、己○○所共有；各共有人於各筆土地之應有部分如土地
    登記謄本及雲林縣虎尾地政事務所94年10月24日複丈成果圖
    之附表所示。兩造間就上開土地並無因物之使用目的不能分
    割或約定不分割之情形，但不能協議分割，為管理方便起見
    而訴請分割。其分割方法同意按雲林縣虎尾地政事務所94年
    10月24日複丈成果圖所示方案分割（對該分割方案沒有不同
    意見）。
  ２對證人壬○○的證言沒有意見。
  ３當初（92年04月26日）共有人協議時沒有詳細計算面積的比
    例，如果按照該協議書的圖來分割，可能有些共有人分得的
    土地會容納不下，至少分得的土地會變形，無法和原來的分
    割圖一致。我們的分割方案所以會改變，是因為己○○不斷
    的提出要求，我們遷就他的意見來變更分割方案，他卻指責
    我們變來變去。而且變更訴之聲明請求為強制分割，也是因
    為己○○、甲○○質疑分割協議的效力，現在他又要回復當
    初的分割協議，我們認為他沒有要共同解決本件分割之誠意
    ，顯然意圖延滯訴訟，請求法院依法判決。
  ４就平和厝段0737號土地部分，原告希望分配在與同段0738號
    土地毗鄰的位置，因為原告在同段0738號土地也有應有部分
    ，便利合併使用。
乙、被告方面：
壹、被告庚○○○、戊○○、丙○○、乙○○、甲○○、癸○○
    之聲明陳述均稱：
  １同意分割；對雲林縣虎尾地政事務所94年10月24日複丈成果
    圖所示分割方案沒有不同意見。
  ２對證人壬○○的證言也沒有意見。
貳、被告戊○○（兼乙○○訴訟代理人）、丙○○、甲○○訴訟
    代理人辛○○於94年10月25日言詞辯論時均表示同意原告前
    述３的陳述。
參、被告己○○部分：
一、聲明：請求駁回原告之訴。
二、陳述：
  １不同意原告所提分割方案。
  ２我不認為全體共有人於92年04月26日有對原告所主張的三筆
    土地達成分割或移轉的協議。當時有共有人六個人參與抽籤
    （93年12月07日言詞辯論時之陳述）。我媽媽庚○○○當日
    都沒有委任代理人到場或提出委任狀（94年06月21日言詞辯
    論時之陳述，同日甲○○亦同此陳述）。
  ３我還是希望按92年04月26日協議的方案來分割。93年12月07
    日言詞辯論時我說「我不認為全體共有人有對原告所主張的
    三筆土地達成分割或移轉的協議」是因為第一次開庭我預測
    原告他會變動原來的起訴意旨，我與律師討論過，認為原告
    會變來變去，原告不可能起訴履行契約堅持到底，我是預留
    伏筆，可隨時變動。我當時的主張與現在的主張沒有矛盾。
    （95年02月07日言詞辯論時之陳述）
  ４我媽媽庚○○○是於九十二年十月中風，我根據中風的診斷
    報告，向貴院聲請宣告禁治產，經貴院於九十三年六月宣告
    禁治產，而該協議書是於九十二年四月二十六日達成協議的
    ，我認為該協議書應該為有效。（94年03月22日言詞辯論時
    之陳述）
  ５就平和厝段728 號土地部分，我希望分配在整筆土地的東南
    角，因為該部分比較有價值，理由是我爸爸的遺產稅本來核
    定六百萬元左右，經過我申請復查及行政訴訟結果，減為三
    百五十萬元左右，對全體繼承人都有貢獻。
    就同段737號土地部分我希望分配於東南角（面臨道路）。
    就埒內段368-38號土地部分我希望分配於最南邊，因為我有
    土地在該部分相鄰的西邊。
丙、本院依職權履勘前揭三筆共有土地現場並囑託雲林縣虎尾地
    政事務所測量後繪製分割方案圖。
    理      由
一、原告起訴原請求履行分割協議及主張行使撤銷權，經被告甲○○、己○○抗辯稱92年04月26日的協議未經全體共有人到
    場，且嗣後又被部分共有人擅自變更協議內容，原告乃變更
    其訴之聲明為請求就前揭三筆共有土地為原物分割，被告均
    無異議而為本案之言詞辯論，依民事訴訟法第255 條第二項
    規定，視為被告同意原告為訴之變更，應認原告訴之變更為
    合法，先予說明。
二、按各共有人除因物之使用目的不能分割，或契約定有不分割
    之期限者外，得隨時請求分割共有物，民法第八百二十三條
    第一項定有明文。本件原告主張：坐落雲林縣虎尾鎮○○○
    段0728號雜地面積2,778.51平方公尺為原告與被告庚○○○
    、戊○○、丙○○、乙○○、己○○、癸○○所共有；同段
    0737號雜地面積130.90平方公尺為原告與被告甲○○、己○○所共有；同鎮○○段368-38號建地面積1455平方公尺為原
    告與被告庚○○○、戊○○、甲○○、己○○所共有；各共
    有人於各筆土地之應有部分如土地登記謄本及雲林縣虎尾地
    政事務所94年10月24日複丈成果圖（以下簡稱附圖）之附表
    所示。兩造間就上開土地並無因物之使用目的不能分割或約
    定不分割之情形，但不能協議分割等情，已據其提出與所述
    相符之前揭土地登記謄本及地籍圖謄本為證，並為被告所不
    爭執，且兩造在本院進行言詞辯論時對於分割方案意見無法
    全數一致，始終無法達成協議，堪認原告之主張為可採信。
    從而，原告請求判決就前揭土地為原物分割，於法有據，應
    予准許。
三、茲說明本院就各筆土地定分割方案的考量：
  １就平和厝段0728號土地而言，該地四面均有面臨道路，面積
    多達2,778.51平方公尺，整筆土地各部分的價值應相差不大
    ，各共有人對被告庚○○○、癸○○二人分在如附圖所示之
    位置已有共識，被告己○○希望分配在整筆土地的東南角，
    雖然他所提的理由不是分割共有土地時必需考慮的事項，但
    其他共有人對他的請求也沒有表示反對，本院乃按照他的請
    求讓他分配在如附圖所示之Ｃ部分。就整筆土地而言，如此
    分配，各共有人分得部分地形都相當完整，界線也相當單純
    與筆直，比起92年04月26日部分共有人協議的分割方案（分
    割後土地界線參差不齊），應可增加使用上的便利。
  ２就平和厝段0737號土地而言，該地地形狹長，且只有東南側
    面臨道路，面積僅有130.90平方公尺，如果照被告己○○的
    主張使他分配在整筆土地的東南側，則只有他分得部分面臨
    道路，其他共有人分得部分將沒有道路可以出入，因此被告
    己○○的主張本院難以採用。而採取如附圖所示的方案分割
    ，每個共有人分得部分都面臨道路，可以維持相當程度的公
    平，至於共有人分得的土地地形過於狹長，則是因為共有人
    本身應有部分換算可得面積太少所致，屬於共有人的先天條
    件，非本院所能改變。又所以會讓原告丁○○分在毗鄰同段
    0738號土地的部分，是因為在同段0728號土地的部分優先考
    量被告己○○的請求；在埒內段368-38號土地的部分優先考
    量被告己○○與被告戊○○的請求，則本筆土地優先考量原
    告丁○○的請求，也可以算是維持某種程度的公平（在無法
    做到完全公平的情形下）。
  ３就埒內段368-38號土地而言，該地呈南北向長條形，其北側
    及東側均面臨道路，面積有1355平方公尺，只要不是採取南
    北向的分割，而是採取東西向的分割，因共有人可分得的土
    地面積最少有207.86平方公尺，可認都相當便於使用，其中
    被告己○○主張分取最南側，被告戊○○主張分取最北側，
    兩者並不衝突，其他有人也不反對，因此採取如附圖所示的
    方案分割。
四、綜上，本院斟酌前揭土地均屬都市計劃範圍內之住宅區用地
    或地目即為建地、各共有人之意願、共有人於鄰地之權利狀
    況，並審酌兩造共有人於分割後可儘量發揮土地利用目的，
    分割後各共有人取得土地價值是否相當等一切情狀，認以判
    決附圖所示之分割方法，為所有分割方案中最適當，且符合
    各共有人利益平衡原則，爰依如附圖所示之方法分割。被告
    己○○雖主張希望按92年04月26日協議的方案來分割，並稱
    被告庚○○○是於九十二年十月中風，他根據中風的診斷報
    告，向本院聲請宣告禁治產，經本院於九十三年六月宣告禁
    治產，而該協議書是於九十二年四月二十六日達成協議的，
    因此認為該協議書應該為有效云云。但查94年06月21日言詞
    辯論時，被告己○○、甲○○都明確主張他們的媽媽庚○○○於協議當日都沒有委任代理人到場或提出委任狀；此外，
    為部分共有人書寫協議書及圖的證人（代書）壬○○於94年
    10月25日言詞辯論時到庭結證，也明確證稱庚○○○本人於
    92年04月26日協議時並未到場也無委任她為分割協議的代理
    人，是共有人中一人拿庚○○○的印章給她蓋，且拿出印章
    的人（本院按：經查是己○○），並無說已經得到庚○○○
    的委任，只說他們的決定媽媽不會有意見。經本院當庭詢問
    兩造是否知道己○○有無得到庚○○○的委任？原告丁○○
    答稱：「我們沒有見到媽媽庚○○○，我們只聽到己○○說
    他有得到媽媽的委任，當時庚○○○是住在戊○○家裡」。
    被告戊○○接著陳稱：「當時媽媽的精神狀態時好時壞，並
    未宣告禁治產。因為當初辦理繼承登記時，己○○委託證人
    辦的，所以媽媽的印章就一直放在己○○那裡。」本院再當
    庭詢問證人當初辦好繼承登記以後，是否將庚○○○之印章
    交與己○○？證
    人答稱：「沒錯。」本院復問：「庚○○○住在戊○○家裡
    之期間己○○有去探視過嗎？」被告戊○○答稱：「沒有。
    我自四月一日起到四月底照顧媽媽。」本院又問：「在場的
    當事人是否有人知道庚○○○曾委任己○○為協議分割的代
    理人？」在場的原告及被告均答稱：「不知道。」（以上俱
    見94年10月25日言詞辯論筆錄）從以上的問答及94年06月21
    日言詞辯論時，被告己○○、甲○○都明確主張他們的媽媽
    庚○○○於協議當日都沒有委任代理人到場或提出委任狀等
    語，對照觀察，可以明確的認定庚○○○於92年04月26日協
    議當時並沒有到場，也沒有委任代理人到場，因此，該日的
    協議，只能算是部分共有人的協議，而不是全體共有人的協
    議，對全體共有人即無拘束力。既然該日的協議對全體共有
    人無拘束力，原告自可訴請裁判分割前揭共有土地，而被告
    己○○此部分的主張也不可採。
五、又本件係因分割共有物而涉訟，如由被告負擔全部訴訟費用
    ，有失公平，故勝訴之原告亦應按各共有人應有部分價值之
    比例，負擔一部分訴訟費用，併予敘明。
六、據上論結，原告之訴為有理由，依民事訴訟法第78條、第80
    條之一判決如主文。
中    華    民    國    95    年    2     月    21    日
                  民事第一庭    法  官  邱瑞裕
以上正本係照原本作成
如對本判決上訴，須於判決送達後20內向本院提出上訴狀
中    華    民    國    95    年    2     月    21    日
                                書記官  周玄鎮


司法院資訊處製作；財團法人民間司法改革基金會備份。
